【裁判字號】    88,上,287
【裁判日期】    891003
【裁判案由】    分割共有物
【裁判全文】
臺灣高等法院臺南分院民事判決  八十八年度上字第二八七號  Ｊ
      上  訴  人  地○○○
      訴訟代理人  天  ○  ○
      上  訴  人  庚  ○  ○
                  Ａ  ○  ○
      右二人共同
      訴訟代理人  蔡  進  欽  律師
                  蘇  正  信  律師
                  楊  清  安  律師
                  蔡  弘  琳  律師
      上  訴  人  宇  ○  ○  .
      兼  訴  訟
      代  理  人  黃  ○  ○  .
      上  訴  人  玄  ○  ○  .
                  亥  ○  ○  .
                  癸○○○    .
                  丁  ○  ○  .
                  丙  ○  ○  .
                  己  ○  ○  .
                  戊  ○  ○  .
                  宙  ○  ○  .
                              .
                  寅  ○  ○  .
                  子  ○  ○  .
      右二人共同
      訴訟代理人  辰○○○    .
      上  訴  人  乙  ○  ○  .
                  壬  ○  ○  .
                  午  ○  ○  .
                  未  ○  ○  .
                  申  ○  ○  住台北縣中和市○○路四六巷二○弄五之一號
                  巳  ○  ○  住台北縣三重市○○○街一○○巷十七號五樓
                  戌  ○  ○  .
      兼  右五人
      共      同
      訴訟代理人  酉  ○  ○  .
      上  訴  人  丑  ○  ○  .
                  卯  ○  ○  .
      被  上訴人  甲  ○  ○  .
      訴訟代理人  吳  信  賢  律師
      複  代理人  辛  ○  ○  .
右當事人間請求分割共有物事件，上訴人對於中華民國八十八年四月二十一日臺灣臺
南地方法院八十七年度訴字第一○八號第一審判決提起上訴，本院判決如左：
      主      文
原判決關於分割、補償方法暨訴訟費用之裁判均廢棄。
兩造共有坐落台南縣永康市○○段七七二、七七二之一、七七二之十四、七七二之十
七號等四筆土地應合併分割，如附圖所示編號１，面積○．○三五八公頃，分歸被上
訴人卯○○所有，編號２面積○．○三五八公頃，分歸上訴人丑○○所有，編號３面
積○．○三五八公頃，分歸上訴人范歐琇琴所有，編號４面積○．○三五八公頃，分
歸上訴人亥○○所有，編號５面積○．○○六七公頃，編號６面積○．○二三八公頃
，編號１６面積○．○○四七公頃，分歸上訴人寅○○、子○○，按寅○○應有部分
百分之五五，子○○應有部分百分之四五之比例保持共有，編號７面積○．○一○四
公頃，分歸上訴人乙○○所有，編號８面積○．○一○六公頃，分歸被上訴人宙○○
所有，編號９面積○．○○六○公頃，分歸上訴人壬○○所有，編號１○面積○．○
一一九公頃，分歸被上訴人甲○○所有，編號１１面積○．○一二○公頃，編號１２
面積○．○一二一公頃，分歸上訴人午○○、巳○○、申○○，按應有部分各三分之
一比例保持共有，編號１３面積○．○○八八公頃，分歸上訴人未○○所有，編號１
４面積○．○一九八公頃，分歸上訴人酉○○所有，編號１５面積○．○○八○公頃
，分歸上訴人陳寶琳所有，編號１７面積○．○○五○公頃，分歸上訴人黃○○所有
，編號１８面積○．○○五八公頃，分歸上訴人地○○○所有，編號１９面積○．○
一七九公頃，分歸上訴人丁○○所有，編號２０面積○．○一七九公頃，分歸上訴人
丙○○所有，編號２１面積○．○一七九公頃，分歸上訴人己○○所有，編號２２面
積○．○一七九公頃，分歸上訴人戊○○所有，編號２３面積○．○三四五公頃，分
歸上訴人庚○○、Ａ○○，按應有部分各二分之一之比例保持共有，編號２４面積○
．○三五七公頃，分歸上訴人黃○○、玄○○、宇○○，按應有部分黃○○百分之三
八、玄○○百分之三一、宇○○百分之三一之比例保持共有，編號２５面積○．○一
六二公頃為道路，由兩造按原應有部分比例保持共有。
兩造應補償、受補償之金額如附表所示。
第一、二審訴訟費用由兩造依原應有部分比例負擔。
      事      實
甲、上訴人方面：
上訴人玄○○  亥○○  癸○○○、丁○○、己○○、寅○○、子○○、乙○○、壬
○○、午○○、未○○、巳○○、戌○○、酉○○、丑○○受合法通知，未於言詞辯
論期日到場，據其提出書狀聲明、陳述如左：
一、聲明：（一）原判決關於補償方法廢棄（二）兩造共有坐落台南縣永康市○○段
    七七二、之一、之十四、之十七號等四筆土地應合併分割為如附圖所示。
二、陳述：除與原判決相同，予以引用外補稱：上訴人等為土地所有權人，並在系爭
    土地上居住，瞭解附近土地之地價，就系爭土地之補償價格為有共識，認以每坪
    新台幣（下同）九萬元作為差價補償之依據為合理，此一價格與該地市價相當，
    可為一般人所接受。
上訴人地○○○、宇○○部分：
一、聲明：（一）原判決關於分割方法廢棄（二）兩造共有坐落台南縣永康市○○段
    七七二、之一、之十四、之十七號等四筆土地應合併分割為如原判決主文第一項
    所示。
二、陳述：除與原判決相同，予以引用外，補稱：希望照原判決所定分割方法分割，
    但不要補償，如要補償，請以每坪九萬元計算。
上訴人Ａ○○、庚○○部分：
一、聲明：（一）原判決關於分割方法廢棄（二）兩造共有坐落台南縣永康市○○段
    七七二、之一、之十四、之十七號等四筆土地分割為如本件判決附圖所示。
二、陳述：除與原判決記載相同，予以引用外，補稱：
（一）系爭土地西側並無道路，現有之三米巷道為鄰地永康市○○段七七三之四號土
      地興建大樓之私設巷道，原判決將附圖二十三分歸上訴人，因無出路完全無使
      用價值，如依上訴人主張之分割方法，則編號二十三、二十四皆臨十二米道路
      ，土地利用價值大為提高。
（二）兩造共有之地除本件分割之網寮段七七二、七七二之一、七七二之一四、七七
      二之一七外，尚有橫貫在四筆土地中間及東側之道路用地，地號分別為網寮段
      七七二之一三、七七二之一六、七七二之一五、面積共計八二二平方公尺，加
      上原審分割為保留共有之道路用地一七五平方公尺，全部道路用地共為九九七
      平方公尺，上訴人二人應有部分各為廿四分之一，二人合計為十二分之一，亦
      即上訴人二人共負擔八三．０八平方公尺之路地，但原審分割方案之北側、中
      間、東側及南側均分別有八公尺之道路，而上訴人分配之西側土地則非但無八
      米之道路，甚至連計劃道路均無，上訴人分得之土地顯然利用價值較低，上訴
      人負擔八十三平方公尺之道路用地，卻分到無路可用之土地顯然有失公平。
（三）本院函台南縣政府查永康市○○○路八一四巷是否既成道路，經台南縣政府函
      復係現有巷道。又本院赴現場履勘該巷道寬僅約三米，且為鄰地七七三之四號
      土地之私設汽機車道，並非都市○○道路或二側土地共同預留之既成巷道，因
      此若仍照原審之分割方式，上訴人主張西側亦應留八米寬之道路用地以利西側
      之土地利用。
（四）如依前述方案，則各共有人勢必多分擔道路用地之面積，而減少分割之面積，
      於各共有人均不利，但如依上訴人提出之方案，則以上對上訴人及各共有人不
      利之狀況均可避免，應為最可行之分割方案，應有部分分得不足者，願以每坪
      九萬元補償。
上訴人卯○○部分：
一、聲明：上訴駁回。
二、陳述：除與原判決相同，予以引用外，補稱：對原判決分割方法無意見，上訴人
    等為土地所有權人，並在系爭土地上居住，瞭解附近土地之地價，就系爭土地之
    補償價格為有共識，認以每坪九萬元作為差價補償之依據為合理，此一價格與該
    地市價相當，可為一般人所接受。
上訴人寅○○、子○○、己○○部分：上訴人未於言詞辯論期日到場，據其於備程
序到場聲明、陳述如左：
一、聲明：上訴駁回。
二、陳述：對原判決分割方法及補償方法均無意見。
上訴人丙○○、戊○○、宙○○、申○○未於言詞辯論期日到場，亦未提出書狀作何
聲明、陳述。
上訴人黃○○未於言詞辯論期日到場，據其於備程序到場聲明、陳述如左：
一、聲明：（一）原判決關於分割方法廢棄（二）請依如附圖方法分割。
二、陳述：除與原判決相同，予以引用外，補稱：
檢呈分割方案乙份，如附圖。
（一）說明：(一)本分割方案係就鈞院前囑永康地政事務所測會、８、複丈成果圖
              （如附圖乙）編號－等部分予以調整，以求符合更多數共有人之
              利益。
            (二)原審判決分予視為上訴人丁○○、丙○○、己○○、戊○○等之四筆
              土地（編號－）改劃割成南北坐向，並由東而西依序並排。
            (三)編號、兩筆土地亦改為南北坐向，東西並排，並面積使用之相等
              ，其中編號分予上訴人林金山、Ａ○○二人維持共有，編號則予
              上訴人黃○○、玄○○、宇○○三人，亦維持共有。
            (四)至、８、複丈成果圖（即附圖乙）編號部分，則請併入編號
              部份，分予黃○○、玄○○、宇○○，不再單獨劃為全體共有人保留
              共有之。
（二）以上方案係經上訴人黃○○、玄○○、宇○○與上訴人林金山、Ａ○○協商所
      得之共識，有同意書乙紙可稽；該方案亦可免去系爭土地西側「永康市○○○
      路八一四巷」是否為既成巷道之爭議及困擾，相信可使本分割共有物事件，獲
      致更符和全體共有人利益之結論。
乙、被上訴人方面：
一、聲明：（一）原判決關於補償方法廢棄（二）兩造共有坐落台南縣永康市○○段
    七七二、之一、之十四、之十七號等四筆土地應合併分割為如原判決主文第一項
    所示。
二、陳述：除與原判決相同，予以引用外，補稱：
（一）被上訴人對原審判決分配之位置，並無意見，惟就上訴人Ａ○○、庚○○與黃
      ○○、玄○○、宇○○雙方所立「共有土地分配同意書」中約定之分配方式，
      請  鈞院予以審酌，俾免本案纏訟不止。
（二）本件各共有人占有使用之位置，多年來當事人間相安無事，均無意見，故本件
      各共有人如有已分配足夠之應有部分比例面積者，即無再相互補償之必要；另
      部分共有人分配面積有增減者，則依其增減面積衡量整筆土地合理之價格而相
      互補償即可。
（三）至於考量系爭土地之補償價格，應以每坪八萬元至十萬元間為相當，此已據多
      數當事人陳明在卷；就此原審引用為差額補償依據之統華公司鑑定意見，殊無
      可採。其理由為1.鑑定意見中對土地價值之認識，完全悖離大多數共有人對系
      爭土地之瞭解，2.該鑑定意見未說明不同價差之計算依據及計算公式，欠缺反
      證可能，是即無採為證據之理由，3.鑑定書竟將未臨道路之編號十五、十六、
      十七、十八號各筆土地，誤判為屬臨路位置，進而推論其價值，尤見鑑定之草
      率及錯誤。共有人分得面積與應有部分比例相當者，即無庸補償，另部分共有
      人分配面積有增減者，應以每坪八萬元至十萬元之價格補償。
      理      由
一、上訴人玄○○、亥○○、癸○○○、丁○○、丙○○、己○○、戊○○、宙○○
    、寅○○、子○○、乙○○、壬○○、丑○○、黃○○受合法通知，未於言詞辯
    論期日到場，核無民事訴法第三百八十六條各款所列情形，爰依被上訴人之聲請
    ，由其一造辯論而為判決。
二、被上訴人主張系爭台南縣永康市○○段七七二、七七二之一、七七二之十四、七
    七二之十七土地四筆為兩造共有，各共有人應有部份詳如原判決附表四所示。系
    爭四筆土地，原均係由同段地號七七二土地乙筆分割而來，且相毗鄰。且系爭四
    筆土地之共有人、應有部分亦均相同，兩造間迄無法達成協議分割系爭土地等情
    ，業據被上訴人提出土地登記簿謄本四份、地籍圖謄本一份為證，復為到場上訴
    人所不爭執，自堪信為真實。
三、按各共有人得隨時請求分割共有物；又共有物之分割方法，不能協議決定者，法
    院得因任何共有人之聲請，命為原物之分配。民法第八百二十三條第一項前段、
    第八百二十四條第二項分別定有明文。復按數筆土地，於共有之初，原屬一筆土
    地，嗣因共有人同意先行分筆或地政機關依法逕行分割，而於聲請判決分割時，
    已由一筆變成多筆，共有人及應有部分均無變更，此際，如將之視為數筆土地而
    做數共有物之分割，即不合於共有人之原意，且有害於共有人之利益，自應准為
    合併分割（最高法院八十五年度台上字第九四三號判決參照）。本件系爭四筆土
    地為兩造所共有，原均係由同段地號七七二土地乙筆分割而來，共有人、應有部
    分均無變更，各共有人於分割之前即係基於一共有關係之意思而共有。兩造就系
    爭四筆土地復無不得分割之約定，亦無因物之使用目的不能分割情事，而到場當
    事人均同意合併分割，茲兩造復不能達成分割協議，則被上訴人起訴請求合併分
    割，按諸前開說明，自無不合。
四、查系爭土地東、北二面，臨六米寬永二街三七六巷道，南隔一細長第三人土地（
    同段七七二－七號）而臨十二米永二街，有地籍圖附原審一卷第八頁可稽，並經
    本院勘驗明確。西邊經台南縣政府函復現況並無實際供公眾通行之表見，應非現
    有巷道。（見本院一卷第一二八頁），惟經本院再次函查永康市○○○路八一四
    巷是否屬既成道路，台南縣政府則函復並附都市計畫現況圖，指該處確屬現有巷
    道。（見本院二卷第四一頁），再據本院囑託地政事務所就目標建物三合院測量
    結果，該三合院在系爭土地範圍內（見本院二卷第一六○頁），而非在系爭土地
    地籍線範圍外，故系爭土地西側應是中山南路八一四巷之三點五米既有巷道，而
    非三合院外圍，故應以台南縣政府第二次函復所附之位置為正確，系爭土地西邊
    為三點五米之永康市○○○路八一四巷。原判決認西臨六米中山南路尚有錯誤，
    系爭土地現由各共有人興建地上物占有使用，然除上訴人地○○○、癸○○○、
    乙○○、丑○○、卯○○所有地上物房屋，因屬新建建物，陳明保留之外，餘地
    上建物均屬老舊，各共有人均陳明不願保留等情，業據原審及本院履勘現場，製
    有勘驗筆錄可按。此外，亦有照片數幀附於鑑定報告內可考。爰斟酌上情，及上
    訴人張丁禎與子○○，庚○○與Ａ○○，午○○、巳○○、申○○、黃○○、玄
    ○○、宇○○就編號土地保持共有之意願，以及上訴人宙○○因債務問題他遷
    ，另上訴人壬○○願與其對調位置之意願，及西邊巷道過於狹窄，南邊雖未直接
    臨路，但所接第三人土地事實上己作為道路之一部分，將來系爭土地南邊若欲建
    築，取得建築執照應非困難，北邊臨六米永二街三七六巷，出入較方便等情，上
    訴人黃○○所提方案，認如附圖編號二三、二四以面向南分割，編號一九、二十
    、二一、二二以向北分割為適當，爰定分割方法如附圖。
五、復按法院裁判分割共有物，除應斟酌各共有人之利害關係及共有物之性質外，尚
    應斟酌共有物之價格。於共有人中有不能按其應有部分受分配，或所受分配之不
    動產，價格不相當者，以適當之價格補償之，始符合公平經濟之原則。本件經囑
    託統華公司鑑定，認系爭土地平均價格為每平方公尺三萬七千八百十五元六角，
    並將土地分為面鄰六米道路價格區（每平方公尺三六三○○元）、面鄰十二米道
    路價格區（每平方公尺四四七七○元）、三角窗價格區（每平方公尺四九九○○
    元）三種價位，惟查系爭土地西面並非面臨六米中山南路而是面臨三點五米之八
    四巷，南面亦未直接臨路，而係與計畫道路相隔一條第三人之土地（七七二－七
    號土地），已如前述，故原判決編號十五、十六、十七、十八土地價值未必比編
    號一至十四土地高，編號二四號土地亦非三角窗，故該鑑定報告實有瑕疵，上訴
    人及被上訴人亦指摘該鑑定報告與事實不符。應非可採．茲被上訴人及到場上訴
    人均同意以每坪九萬元之價格由多分之共有人補償不足之共有人，至於分得位置
    為何則不另補償，系爭土地公告現值為每平方公尺二萬元，有地價證明附原審一
    卷九頁可憑，則被上訴人及到場上訴人主張以每坪九萬元補償，符合市價，應屬
    可採。爰以該標計算補償金額，計寅○○、子○○不足四十九平方公尺合十四
    ．八坪，應受補償一百三十三萬二千元，按分割後應有部分比例分受之，乙○○
    不足十五平方公尺，合四．五坪，應受補償四十萬五千元，壬○○超過四十六平
    方公尺，合十三．九坪，應補償一百二十五萬元，未○○超過八平方公尺，合二
    ．四坪，應補償二十一萬七千元，被上訴人地○○○超過十平方公尺，合三坪，
    應補償二十七萬元，庚○○、Ａ○○保持共有，不足十三平方公尺，合三．九坪
    ，應受補償三十五萬一千元，上訴人黃○○、玄○○、宇○○三人保持共有，超
    過二十五平方公尺，但其中十二平方公尺為道路，不計算補償，計超過十三平方
    公尺，合三．九坪，應補償三十五萬一千元，由應補償之共有人全體向受補償之
    共有人全體為給付。
六、縱上，被上訴人本於共有關係，請求分割共有物，為有理由，應予分割，惟原審
    分割方法未臻完善，且補償之鑑定與事實不符，應由本院略加更動，並另定補償
    方法。上訴意旨就此部分指摘原判決不當，求予廢棄改判，為有理由。
七、又本件係分割共有物訴訟，敗訴人之行為，按當時之訴訟程度為伸張及防禦權利
    所必要，爰命勝訴之當事人負擔一部之訴訟費用。
據上論結，本件上訴為有理由，依民事訴訟法第四百五十條、第四百六十三條、第三
百八十五條第一項前段、第七十八條、第八十一條第二款，判決如主文。
中      華      民      國    八十九    年      十      月      三      日
                                    臺灣高等法院臺南分院民事第一庭
~B1審判長法官  黃    崑    宗
~B2      法官  胡    景    彬
~B3      法官  楊    子    莊
右為正本係照原本作成。
如對本判決上訴，須於判決送達後二十日內向本院提出上訴狀，其未表明上訴理由者
，應於上訴後二十日內向本院提出上訴理由書。
中      華      民      國    八十九    年      十      月      五      日
~B法院書記官  周    美    莉
附表：分割方案及補償、受補償清冊：
┌────┬────────┬────┬────────────────────┐
│附圖編號│面積（平方公尺）│所有權人│應補償或受補償                          │
├────┼────────┼────┼────────────────────┤
│一      │佰伍拾捌      │卯○○  │                                        │
├────┼────────┼────┼────────────────────┤
│二      │佰伍拾捌      │丑○○  │                                        │
├────┼────────┼────┼────────────────────┤
│三      │佰伍拾捌      │癸○○○│                                        │
├────┼────────┼────┼────────────────────┤
│四      │佰伍拾捌      │亥○○  │                                        │
├────┼────────┼────┼────────────────────┤
│五六十六  │佰伍拾貳      │寅○○  │由寅○○、子○○依序以應有部分佰分之伍伍│
│        │                │子○○  │、佰分之肆伍之比例維持共有。應有部分面積│
│        │                │        │為四百零一平方公尺，受分配三百五十三平方│
│        │                │        │公尺，不足四十九平方公尺。合十四．八坪（│
│        │                │        │49×0.3025＝14.8）應受補償壹佰拾萬貳│
│        │                │        │仟元，按分割後應有部分比例分受之。      │
├────┼────────┼────┼────────────────────┤
│七      │壹佰零肆        │乙○○  │應有部分面積為一百十九平方公尺，受分配一│
│        │                │        │百零四平方公尺，不足十五平方公尺。合四．│
│        │                │        │五坪，應受補償肆拾萬伍千元。            │
├────┼────────┼────┼────────────────────┤
│八      │壹佰零陸        │壬○○  │應有部分面積為六十平方公尺，受分配一百零│
│        │                │        │陸平方公尺，超過四十六平方公尺。合十三．│
│        │                │        │九坪，應補償壹佰貳拾伍萬元。            │
├────┼────────┼────┼────────────────────┤
│九      │陸拾            │宙○○  │                                        │
├────┼────────┼────┼────────────────────┤
│十      │壹佰壹拾玖      │甲○○  │                                        │
├────┼────────┼────┼────────────────────┤
│十一十二    │貳佰肆拾壹      │午○○  │                                        │
│        │                │巳○○  │各以應有部分分之壹之比例維持共有。    │
│        │                │申○○  │                                        │
├────┼────────┼────┼────────────────────┤
│十三      │捌拾捌          │未○○  │應有部分面積為八十平方公尺，受分配八十八│
│        │                │        │平方公尺，超過八平方公尺。合二．四坪，應│
│        │                │        │補償貳拾壹萬柒仟元。                    │
├────┼────────┼────┼────────────────────┤
│十四      │壹佰玖拾捌      │陳樹德  │                                        │
├────┼────────┼────┼────────────────────┤
│十五      │捌拾            │戌○○  │                                        │
├────┼────────┼────┼────────────────────┤
│十七      │伍拾            │黃○○  │                                        │
├────┼────────┼────┼────────────────────┤
│十八      │伍拾捌          │地○○○│應有部分面積為四十八平方公尺，受分配五十│
│        │                │        │八平方公尺，超過十平方公尺。合三坪，應補│
│        │                │        │償貳拾柒萬元。                          │
├────┼────────┼────┼────────────────────┤
│十九      │壹佰柒拾玖      │丁○○  │                                        │
├────┼────────┼────┼────────────────────┤
│二十      │壹佰柒拾玖      │丙○○  │                                        │
├────┼────────┼────┼────────────────────┤
│      │壹佰柒拾玖      │己○○  │                                        │
├────┼────────┼────┼────────────────────┤
│      │壹佰柒拾玖      │戊○○  │                                        │
├────┼────────┼────┼────────────────────┤
│      │佰肆拾伍      │庚○○  │各以應有部分貳分之壹之比例維持共有。不足│
│        │                │Ａ○○  │十三平方公尺，應受補償拾伍萬壹仟元，按│
│        │                │        │新應有部分比例分受之，合三．九坪。      │
├────┼────────┼────┼────────────────────┤
│        │                │黃○○  │由黃○○、玄○○、宇○○依序以佰分之捌│
│      │佰伍拾柒      │玄○○  │、佰分之壹、佰分之壹之比例維持共有。│
│        │                │宇○○  │超過二十五平方公尺，其中十二平方公尺為道│
│        │                │        │路，不計算補償費，故應補償十三平方公尺，│
│        │                │        │計拾伍萬壹仟元。                      │
├────┼────────┼────┴────────────────────┤
│      │壹佰陸拾      │兩造按應有部分之比例維持共有。                    │
└────┴────────┴─────────────────────────┘


司法院資訊處製作；財團法人民間司法改革基金會備份。
